【裁判字號】    99,訴,872
【裁判日期】    990930
【裁判案由】    履行債務
【裁判全文】
臺灣臺中地方法院民事判決  99年度訴字第872號
原      告  乙○○
訴訟代理人  楊錫楨律師
被      告  甲○○
當事人間履行債務事件，本院於99年9月2日言詞辯論終結，判
決如下：
    主    文
被告應給付原告新台幣壹佰參拾陸萬陸仟玖佰零伍元，及其中新
台幣玖拾玖萬捌仟元，自民國九十八年十二月三十一日起至清償
日止，按年息百分之六計算之利息；其中新台幣參拾陸萬捌仟玖
佰零伍元，自民國九十九年四月二十八日起至清償日止，按年息
百分之五計算之利息。
原告其餘之訴駁回。
訴訟費用由被告負擔百九十九，餘由原告負擔。
    事實及理由
一、被告經合法通知，未於言詞辯論期日到場，核無民事訴訟法
    第386條各款所列情形，爰依原告之聲請，由其一造辯論而
    為判決。
二、原告起訴主張：
  (一)原告持有被告所簽發之如附表1所示新光銀行台中分行之支
    票4張，金額合計新台幣(下同)100萬元，經原告屆期提示後
    ，因存款不足遭退票而未獲付款，被告迄今仍未給付，爰依
    票據法第126條及第133條規定請求被告應對原告負擔票款及
    法定遲延利息之給付責任。
  (二)訴外人嚴琇馨於97年2月間起會，每月會款為2萬元，採外標
    制，會期自97年2月15日至98年10月15日止，含會首共計21
    人，每月15日下午3點整開標，被告借用原告名義參加一會
    （以下簡稱甲合會），就此借名契約，雙方約定每月會款應
    由被告給付原告後，再由原告交付會首，何時參加投標及投
    標金額，應依被告指示後，由原告處理，得標金則於原告取
    得後，再行轉交被告。自97年2月份起至98年2月份起，被告
    均將匯款匯入原告帳戶後，再由原告交付會首嚴琇馨，其中
    97年4月15日時，被告指示原告以2300元之標金參加投標，
    最後由原告以2300元之標金得標，對於得標合會款402,100
    元，亦由原告取得後，匯入被告帳戶。未料，自98年3月起
    ，被告卻違反借名契約之約定，拒絕匯每月22,300元之死會
    會款給原告，迄98年10月份止合計178,400元。原告對外仍
    須負合會死會會員之給付死會會款責任，原告代墊死會會款
    ，被告迄今仍未給付，原告自得依借名契約之法律關係請求
    被告給付。
  (三)另嚴琇馨於97年7月間起會，每月會款為2萬元，採外標制，
    會期自97年7月15日至99年3月15日止，含會首共計21人，每
    月15日下午3點整開標，原告參加一會，但該會係原告與被
    告合意借用原告名義參加，實質上原告與被告各1/2之會份(
    下稱乙合會)，就此借名契約，雙方約定每月1/2會款應由被
    告給付原告後，再由原告連同其本身應負擔之1/2會款一併
    交付會首，何時參加投標及投標金額，則由雙方協議後，由
    原告處理，得標金則於原告取得後，再行轉交得標金1/2之
    款項給被告。自97年7月份起至98年1月份止，被告均將1/2
    會款匯入原告帳戶後，再由原告交付給會首；之後雙方決定
    於98年2月15日以1800元之標金參加投標並得標，對於會首
    所告知原告可得之合會款412,800元，則因被告當時有急用
    ，要求原告將412,800元全部匯給被告，而由原告於98年2月
    23日將412,800元匯入被告帳戶。未料，自98年3月份起，被
    告卻違反借名契約之約定，拒絕匯款每月21,800元之死會會
    款中1/2會款即10,900元給原告，迄99年3月份止，合計141
    ,700元，原告對外仍須負合會死會會員之給付死會匯款責任
    ，原告代墊死會匯款，被告迄今仍未給付，而會首嚴琇馨短
    發得標金3000元，被告有1/2即1500元，自被告未給付之會
    款扣除，原告依借名契約之法律關係請求被告給付140,200
    元。
  (四)如附表2所示之土地及建物係於94年間被告向第三人購買後
    ，兩造約定對於借名登記在原告名下，實際所有權人及使用
    人為被告，對外之稅捐或管理費應由被告負擔，但對於上開
    借名登記在原告名下土地之98年度地價稅2,785元，以及借
    名登記在原告名下之建物，自96年9月至99年2月應繳給該棟
    建物之麥當勞大樓管理委員會管理費47,520元，共計50,305
    元由原告代墊後向被告請求返還，被告拒絕給付，依借名契
    約法律關係請求給付之。
  (五)聲明：(1)被告應給付原告1,368,905元，及其中100萬元部份
    自98年12月31日起至清償日止，按年息6%計算之利息，其餘
    368,905元部分自起訴狀繕本送達翌日起至清償日止，按年
    息5%計算之利息；(2)依職權宣告假執行。
三、被告未於言詞辯論期日到庭，惟具狀辯稱：
  (一)因被告購買房屋土地請求信託登記於原告之姊姊嚴琇馨與原
    告二人名下，因嚴琇馨招集合會虛列會員人頭姓名，擔心無
    法成立，被告為回報上開信託登記之人情而參加多會，而原
    告原不敢參加上開合會，經被告勸說，原告始同意以伊名義
    參加上開合會，然而，出資合會金與參加競標之權利則由實
    際參加合會人即被告所得，此即原告所稱甲會部分。
  (二)原告所稱乙會部分，即循上開模式，由被告與原告均分出會
    員金與競標會員費用等權利義務，當時經原告得知該會原得
    標金應為412,800元，其中12,800元為利息，原告與被告原
    應均分利息各得6400元，然被告將所有利息12,800元全數匯
    款予原告，原告亦於其銀行存簿中記載412,800元中20萬元
    定存金。惟該定存金非原告匯寄於銀行機關內之定存，而是
    原告將其中20萬元請求被告繼續向第三人放款，再多賺些利
    息。又原告所稱乙會20萬元部份，原約98年2月23日得標，
    然被告於98年2月27日親自至原告位於北部家中，親自簽發
    系爭票號IB0000000號，面額20萬元，發票日期為98年12月
    31日之遠期支票，僅作為紀錄帳目，並非由被告向原告借款
    再轉放款利息。茲由原告帳戶中每月由被告匯入1萬元利息
    即為原告放款100萬元之利息，是原告主張票據債務與合會
    債務部份，有重複計算，數目金額不符真實，被告並未向原
    告借款，而是原告將其金錢託被告向第三人放款收取利息，
    原告之訴無理由。
  (三)原告既為房屋土地登記謄本所有權人，依稅法法定原則，當
    然由原告繳納，僅因原告貪圖不法所有，向該住所管理委員
    會領取感應扣，排除被告使用，更於新管理委員會索取管理
    費時，以所有權人地位繳納，並放任該房屋土地遭法院拍賣
    ，於拍定後原即應由新拍定人為繳納稅金及住戶管理費。並
    聲明：原告之訴及其假執行之聲請均駁回；被告如受不利判
    決，願供擔保，請准予宣告免為假執行。
四、得心證之理由：
  (一)本件原告主張其持有被告簽發系爭4紙支票，並於系爭4紙支
    票之發票日提示未獲兌現之事實，為被告不爭執，並有原告
    提出如系爭4紙支票及退票理由單4份在卷可稽，自堪信為真
    實。又原告主張系爭支票4紙，係被告向其借款而交付，雖
    為被告否認，惟查：
  1.原告主張其有借款予被告，且其借貸本金如下：96年4月1
    8日，原告自遠東國際商業銀行（以下簡稱遠東銀行）帳號
    00000000000000轉帳285000元給被告，其中20萬元為借款，
    85000元為給被告之另件合會款。原告分別於96年5月24
    日、97年5月22日、98年3月2日自遠東銀行上開帳戶轉帳20
    萬元、10萬元、10萬元入被告在00000000000000之帳戶。
    97年12月12日，原告自遠東銀行上開帳戶轉帳198000元入
    被告在上開帳戶，該筆借款由原告預扣10萬元每月1000元，
    即20萬元借貸合計2000元之利息後，轉匯198000元之款項給
    被告。98年2月23日，原告自遠東上開帳戶轉帳412800元
    入被告在上開帳戶，該筆款項為本件乙合會之得標金，其中
    20萬元為被告向原告所借用之款項等情，業據原告提出96年
    4月18日轉帳明細、遠東銀行帳號00000000000000存摺影本
    各一份為證，查核相符，按原告交付之上述借款，其中97年
    12月12日20萬元借款，原告預扣2000元利息，計交付19萬80
    00元，依民法第206條規定「債權人除前條限定之利息外，
    不得以折扣或其他方法，巧取利益。」，是扣除該2000元外
    ，原告實際交付之借款數額為99萬8000元，系爭4紙支票之
    原因借款債權為99萬8000元，應堪以認定。
  2.又原告主張上開借款被告給付原告利息之方式：雙方約定每
    10萬元之利息為每個月1000元，被告則自其00000000000000
    、0000000000000、0000000 0000000之帳戶內，匯款入原告
    在遠東銀行帳號00000000000 000，其情形如下：96年4月
    20日、96年5月21日、96年5月28日各2000元，係給付96年4
    月18日借貸20萬元之每月應付之利息。96年6月26日之760
    0元中之2000元及96年6月29日之6400元中之2000元、96年7
    月19日、96年7月30日、96年8月20日、96年8月29日各2000
    元；96年9月26日、96年10月29日、96年11月26日、96年12
    月28日、97年1月29日、97年2月29日、97年3月28日、97年
    4月29日各4000元，係給付96年4月18日借貸20萬元連同96年
    5月24日借貸20萬元，合計40萬元每月應付之利息4000元。
    97年5月28日、97年6月23日、97年7月3日、97年7月30日
    、97年8月28日、97年10月1日、97年10月30日、97年12月2
    日、97年12月30日之各5000元，係給付前述借貸40萬元連同
    97 年5月22日借貸10萬元，合計50萬元每月應付之利息5000
    元。被告於97年12月12日貸予被告20萬元，因已預扣20萬
    元之一個月利息2000元，則累計至該時之借貸金額70萬元，
    利息則為每月7000元，故被告於97年12月30日匯款給原告
    5000元，98年2月2日則依約匯給原告7000元。原告將98年
    2月15日所得標之乙合會合會金412800元中屬於原告應分得
    之合會金20萬元出借被告，則累計至該時，被告共借90萬元
    ，每月利息應為9000元，但被告於98年3月3日僅匯給原告
    7000元，尚不足2000元，但98年4月1日則依約匯給原告3月
    份之利息9000元。原告於98年3月2日貸予被告10萬元，累
    計至該時，被告共借100萬元，利息每月應為1萬元，被告則
    於98年5月4日匯入1萬元作為4月份之利息後，即未再給付任
    何利息給原告。復核諸原告所提出附卷遠東銀行帳號000000
    00000000存摺所記載之交易紀錄，查屬相符。是原告主張系
    爭4紙支票係被告向其借款而交付，應屬可採，被告雖抗辯
    ：系爭4紙支票係原告委託其將款項借予第三人，並收取利
    息，其為計算方便而簽發支票予原告，以利計算云云，然被
    告之抗辯業為原告所否認，且被告就其抗辯復未舉證以資佐
    證，況上開款項如係原告請求被告向第三人放款而來，何以
    是由被告開具支票給原告，而甘願負發票人責任，而非係由
    借款之第三人開具支票給原告，或由被告出具相關意旨佐證
    即可，被告之抗辯應無足採。
  3.按在票據上簽名者，依票上所載文義負責；發票人應照支票
    文義擔保支票之支付；支票執票人向支票債務人行使追索權
    時，得請求自為付款提示日起之利息，如無約定利率者，依
    年利6釐計算。票據法第5條第1項、第126條、第133條分別
    定有明文。原告既因借款99萬8000元予被告而自被告處收執
    被告簽發系爭4紙支票，並於發票日提示未獲兌現，依前述
    規定，被告對原告自應於借款數額99萬8000元範圍內，負給
    付票款及遲延利息之義務，原告請求被告給付原告系爭4紙
    支票之票款於本金99萬8000元及其利息之範圍內，於法有據
    ，惟逾此範圍部分則尚難准許。
  (二)墊付會款部分：
  1.按「稱委任者，謂當事人約定，一方委託他方處理事務，他
    方允為處理之契約。」、「受任人因處理委任事務，支出之
    必要費用，委任人應償還之，並付自支出時起之利息。」民
    法第528條、第546條第1項分別定有明文，合先敘明。
  2.原告主張：前述訴外人嚴琇馨於97年2月間起甲合會，被告
    借用原告參與該合會，兩造並約定每月會款應由被告給付原
    告後，再由原告交付會首，何時參加投標及投標金額，應依
    被告指示後，由原告處理，得標金則於原告取得後，再行轉
    交被告。自97年2月份起至98年2月份起，被告均將匯款匯入
    原告帳戶後，再由原告交付會首嚴琇馨，其中97年4月15日
    時，被告指示原告以2300元之標金參加投標，最後果由原告
    以2300元之標金得標，對於得標合會款402,100元，亦由原
    告取得後，匯入被告帳戶。未料，自98年3月起，被告卻違
    反借名契約之約定，拒絕匯每月22,300元之死會會款給原告
    ，迄98年10月份止合計178,400元。原告對外仍須負合會死
    會會員之給付死會會款責任，原告代墊死會會款，被告迄今
    仍未給付等情，為被告所不爭執，並有原告所提出之甲合會
    會單1份、原告遠東銀行00000000000000號綜合存款存摺明
    細、楊儒良及原告之匯款書、會首收據影本各1份，在卷可
    參。自堪信為真實。按原告受被告之委任，以原告之名義參
    加甲合會，被告於標取會款後，本應按月繳交會款予原告以
    轉交會首清償會款債務，惟被告未依約履行，致原告自行清
    償甲合會會款債務，原告受被告之委任處理事務，支出之必
    要費用即會款，委任人之被告自應償還原告，是原告請求被
    告償還系爭原告代墊之178,400元，於法有據。
  3.原告又主張：前述嚴琇馨於97年7月間起會召集之乙合會，
    原告與被告共同參加一會，但該會係原告與被告合意借用原
    告名義參加，實質上原告與被告各1/2之會份，就此合會，
    雙方約定每月1/2會款應由被告給付原告後，再由原告連同
    其本身應負擔之1/2會款一併交付會首，何時參加投標及投
    標金額，則由雙方協議後，由原告處理，得標金則於原告取
    得後，再行轉交得標金1/2之款項給被告。自97年7月份起至
    98年1月份止，被告均將1/2會款匯入原告帳戶後，再由原告
    交付給會首；之後雙方決定於98年2 月15日以1800元之標金
    參加投標並得標，對於會首所告知原告可得之合會款412,80
    0元，則因被告當時有急用，要求原告將412,800元全部匯給
    被告，而由原告於98年2月23日將412,800元匯入被告帳戶。
    未料，自98年3月份起，被告卻違反借名契約之約定，拒絕
    匯款每月21,800元之死會會款中1/2會款即10,900元給原告
    ，迄99年3月份止，合計141,700元，原告對外仍須負合會死
    會會員之給付死會匯款責任，原告代墊死會匯款，被告迄今
    仍未給付，而會首嚴琇馨短發得標金3000元，而被告有1/2
    即1500元，從被告未給付之會款扣除，被告迄今有會款140,
    200元未為給付等情，為被告所不爭執，並有原告所提出之
    乙合會會單1份、原告遠東銀行00000000000000號綜合存款
    存摺明細、會首收據影本各1份，在卷可參，亦堪信為真實
    。按原告受被告之委任，以原告之名義參加乙合會，被告於
    標取會款後，本應按月繳交1/2會款予原告以轉交會首清償
    會款債務，惟被告未依約履行，致原告自行清償甲合會會款
    債務，原告受被告之委任處理事務，支出之必要費用即會款
    ，委任人之被告自應償還原告，是原告請求被告償還系爭原
    告代墊之140,200元，於法亦屬有據。另原告對乙合會請求
    之部分，係代墊之死會會款，與本件支票之請求並無重複之
    處，故被告抗辯原告此部分主張有重複請求，顯無可採。
  (三)墊付地價稅及管理費部分：
  1.按稱「借名登記」者，謂當事人約定一方將自己之財產以他
    方名義登記，而仍由自己管理、使用、處分，他方允就該財
    產為出名登記之契約，其成立側重於借名者與出名者間之信
    任關係，在性質上應與委任契約同視，倘其內容不違反強制
    、禁止規定或公序良俗者，固應賦予無名契約之法律上效力
    ，並類推適用民法委任之相關規定。（最高法院98年度台上
    字第990號、98年度台上字第76號判決意旨參照）。是當事
    人約定一方（借名者）經他方（出名者）同意，而就屬於一
    方現在或將來之財產，以他方之名義，登記為所有人或其他
    權利人，即為借名登記契約，此種契約關係，因其目的無違
    強制、禁止規定或特定公序良俗，且原因正當之前提下，僅
    移轉所有權於他方，惟自己仍保留管理、使用與處分之權，
    其性質與委任契約類同，而在現行法下，借名契約乃無名契
    約，著重當事人間之信任關係，依私法自治原則，應屬合法
    有效之契約，故當事人間之權利義務，應以依雙方當事人之
    契約內容而定，契約未約定者，則以補充解釋之方法定之，
    並參考民法關於委任之相關規定，類推適用委任關係終止、
    消滅之規定，合先敘明。
  2.原告主張：如附表2所示之土地及建物，係於94年間被告向
    第三人購買後，兩造約定對於借名登記在原告名下，實際所
    有權人及使用人為被告，此為被告所不爭執，按附表2所示
    之土地及建物為被告所有，僅外觀借名登記在原告名下，則
    附表2所示之土地及建物之稅捐或管理費，雖依法向登記名
    義人之原告課徵及請求，然該等稅捐或管理費實質上，係原
    告基於委任契約為被告支付之必要費用，依前述說明，原告
    支付後，自得請求被告償還，被告竟辯稱：該等稅捐或管理
    費應由原告替被告負擔，或由原告向新有權人請求，實無足
    取。又原告主張借名登記期間，原告代被告墊付98年度地價
    稅2,785元，及自96年9月至99年2月應繳給該棟建物之麥當
    勞大樓管理委員會管理費47,520元，兩者共計50,305元，有
    原告所提出之土地及建物登記謄本1份、被告及原告存證信
    函3份、98年度台中市地方稅務局地價稅稅額繳款書1份、99
    年3月16日遠東國際商業銀行匯款申請書1份，在卷可參，且
    為被告未爭執，應信為真實。是原告被告償還上開代墊款
    50,305元，於法有據。
五、綜上所述，原告得請求被告給付之票款為99萬8000元；另原
    告得請求被告償還之墊款為36萬8905元（合會墊款31萬8600
    元+地價稅墊款2785元+管理費墊款47520元），從而，原告
    本於票款給付請求權及必要費用償還請求權，請求被告給付
    原告1,366,905元，及其中99萬8000元部分自98年12月31日
    起至清償日止，按年息6%計算之利息，暨其中368,905元部
    分自起訴狀繕本送達翌日（即99年4月28日）起至清償日止
    ，按年息5%計算之利息，為有理由，應予准許，原告逾此部
    分之請求，則無理由，應予駁回。
六、又原告就其勝訴部分，聲請本院依職權為假執行宣告，惟
    本件被告應為給付之金額為1,366,905元，其中99萬8000元
    固屬票款，惟368,905元為墊款償還請求權，本件非屬簡易
    案件，不符民事訴訟法第389條各款之要件，本院自不得職
    權為假執行之宣告，併此敘明。
七、本件事證已臻明確，兩造所為之其他主張，陳述並所提之證
    據，經審酌後，認均與本件之結論無礙，不再一一論述，併
    予敘明。
八、訴訟費用負擔之依據：民事訴訟法第79條。
中    華    民    國    99    年    9    月    30    日
                  民事第二庭    法  官  涂秀玲
附表1：
┌──┬──────┬──────┬─────────┬─────┐
│編號│發票日      │金額(新台幣)│提示日即利息起算日│支票號碼  │
├──┼──────┼──────┼─────────┼─────┤
│ 1  │98年12月31日│100,000元   │98年12月31日      │IB0000000 │
├──┼──────┼──────┼─────────┼─────┤
│ 2  │同上        │200,000元   │同上              │IB0000000 │
├──┼──────┼──────┼─────────┼─────┤
│ 3  │同上        │200,000元   │同上              │IB0000000 │
├──┼──────┼──────┼─────────┼─────┤
│ 4  │同上        │500,000元   │同上              │IB0000000 │
└──┴──────┴──────┴─────────┴─────┘
附表2：
(一)土地：
┌──┬────────┬─────┬─────┐
│編號│地          號  │面積(㎡)  │權利範圍  │
├──┼────────┼─────┼─────┤
│ 1  │台中市○區○○段│379       │195/10000 │
│    │六小段1-18地號  │          │          │
├──┼────────┼─────┼─────┤
│ 2  │同地段1-19地號  │146       │195/10000 │
├──┼────────┼─────┼─────┤
│ 3  │同地段1-39地號  │5         │195/10000 │
├──┼────────┼─────┼─────┤
│ 4  │同地段1-40地號  │32        │195/10000 │
└──┴────────┴─────┴─────┘
(二)建物(門牌號碼：台中市○○路○段135之1號6樓之2)
台中市○區○○段六小段1253建號、總面積107.76平方公尺 (
  權利範圍全部)、陽台面積5.55平方公尺。
同段1260建號、面積1415.7平方公尺、權利範圍278/10000。
（以下空白）
正本係照原本作成。
如對本判決上訴，須於判決送達後20日內向本院提出上訴狀。
中    華    民    國    99    年    9    月    30    日
                                書記官  鐘麗芳

司法院資訊處製作；財團法人民間司法改革基金會備份。
